臺灣高等法院刑事判決　　　　　　 95年度上更(一)字第854號
上　訴　人
即　被　告　甲○○
　　　　　　　　　　　四樓（
上列上訴人因偽造文書等案件，不服臺灣板橋地方法院91年度訴
字第538號，中華民國92年8月6日第一審判決（起訴案號：臺灣
板橋地方法院檢察署91年度偵字第256號、90年偵緝字第1418號
；併辦案號：台署91年偵字第7322號、19398號、19413號；92年
偵字第485號、3584號、9635號；台灣台北地方法院檢察署90年
偵緝字第1244號、1184號），提起上訴，本院判決後經最高法院
發回更審，本院判決如下：
    主  文
原判決撤銷。
甲○○共同行使偽造公文書，足以生損害於公眾及他人，處有期
徒刑參年。如附表一至十一所示之偽造之印文均沒收。又偽刻之
「台灣板橋地方法院提存所」、「林文成」、「辛○○」、「辛○○律師」等印章均沒收。
    事  實
一、甲○○與朱維民（未經起訴，另經台灣板橋地方法院檢察署
    通緝），自民國（下同）89年4月間起受僱於辛○○律師，
    設於台北縣土城市○○路120號1樓之亞太法律事務所，均擔
    任事務員之工作，二人竟利用受僱於亞太法律事務所之機會
    ，共同基於意圖為自己不法之所有，行使偽造私文書之概括
    犯意聯絡及行使偽造公文書、行使偽造特種文書之犯意聯絡
    而為下列犯行：
  (一)甲○○與朱維民共同基於意圖為自己不法所有，行使偽造私
    文書之犯意聯絡，利用辛○○律師不常在亞太事務所之機會
    ，先行印製朱維民為亞太法律事務所所長，甲○○為亞太事
    務所主任之名片，以方便其等私自對外接案之用，於89年4
    月21日，寅○○因欲委請律師辦理訴訟案件，其先生乙○○
    尋看招牌找到亞太法律事務所，欲委託該所辦理。朱維民與
    甲○○二人即在前開亞太法律事務所內，以前開私自印製之
    名片，向乙○○詐稱渠等二人分別為亞太法律事務所之所長
    及主任，並可為寅○○辦理訴訟事宜云云，而私自接受前開
    寅○○委辦之案件，致使乙○○陷於錯誤，而於其位於臺北
    縣樹林市○○街三十五號之住處，陸續交付代辦假扣押事宜
    之費用新臺幣（下同）六萬元及假扣押所需擔保金十萬元（
    共計十六萬元）予朱維民，朱維民並將所偽刻之「辛○○律
    師」印章蓋如附表一所示之二紙收據上，再由朱維民持偽造
    之收據二紙，於前揭乙○○之住處交予乙○○而行使，表示
    辛○○律師已收取上開費用，足以生損害於辛○○律師及乙○○、寅○○。
  (二)甲○○、朱維民共同基於意圖為自己不法所有、行使偽造私
    文書之犯意聯絡，於八十九年六月三日，在位於臺北市○○
    區○○路二十一號二樓之利達通運有限公司、豪鵬通運有限
    公司，由朱維民假藉亞太法律事務所之名義，向該二家公司
    負責人壬○○詐稱：可為利達通運有限公司、豪鵬通運有限
    公司辦理訴訟事宜云云，而私自與利達通運有限公司、豪鵬
    通運有限公司訂立法律顧問合約及接受委辦之案件，致使壬○○陷於錯誤，而於八十九年六月間，為利達通運有限公司
    陸續交付二萬元之律師顧問費、一萬五千元之撰狀費予甲○○，並為豪鵬通運有限公司陸續交付辦理申請國家賠償費用
    四萬五千元、辦理假扣押案件車馬費三萬元、律師費八萬元
    、辦理假扣押應提存之擔保金六十萬元，均由甲○○收取，
    朱維民並將所偽刻之「辛○○」、「辛○○律師」印章蓋於
    如附表二所示之四紙收據及一份法律顧問合約書上，再交由
    甲○○持偽造之收據四紙及法律顧問合約書一份，於臺北市
    文山區○○路二十一號二樓之利達通運有限公司、豪鵬通運
    有限公司內交付壬○○而行使，足以生損害於辛○○律師及
    利達通運有限公司、豪鵬通運有限公司。嗣朱維民、甲○○
    二人並未為利達通運有限公司、豪鵬通運有限公司辦妥訴訟
    事宜，失去聯絡後，壬○○始知受騙。
  (三)甲○○、朱維民共同基於意圖為自己不法所有、行使偽造私
    文書、行使偽造特種文書之犯意聯絡，於八十九年七月間，
    在臺北縣土城市○○路一二０號一樓之亞太法律事務所內，
    由朱維民假藉亞太法律事務所之名義，向宜昌保溫工程有限
    公司之負責人丁○○詐稱：可為宜昌保溫工程有限公司辦理
    訴訟事宜云云，而私自與宜昌保溫工程有限公司訂立法律顧
    問合約及接受委辦之案件，致使丁○○陷於錯誤，而為宜昌
    保溫工程有限公司陸續交付二萬元之律師顧問費予朱維民，
    及交付五千元之撰狀費予甲○○，朱維民並將所偽刻之「辛○○律師」、「辛○○」印章蓋於如附表三所示之收據、法
    律顧問合約書及法律顧問證書各一份上，再交由甲○○持偽
    造之收據一紙、法律顧問合約書一份及法律顧問證書一份，
    在位於臺北縣中和市○○路二五二號二樓之宜昌保溫工程有
    限公司內交予丁○○，而同時行使偽造私文書、偽造特種文
    書，足以生損害於辛○○律師及宜昌保溫工程有限公司。嗣
    經丁○○以電話向亞太法律事務所詢問，該事務所人員稱並
    未收到丁○○上開款項及接受委辦案件，且朱維民、甲○○
    已離職不知去向，丁○○始知受騙。
  (四)甲○○、朱維民共同基於意圖為自己不法所有、行使偽造私
    文書之犯意聯絡，於八十九年十一月間，在臺北縣新店市○○路六六三巷一弄二十一號一樓之千視達電子實業有限公司
    （負責人為戊○○）、千里眼電子有限公司（負責人為戊○○之妻范心庭）內，由甲○○假藉亞太法律事務所之名義，
    向千視達電子實業有限公司之負責人戊○○詐稱：可為千視
    達電子實業有限公司、千里眼電子有限公司辦理訴訟事宜云
    云，而私自與千視達電子實業有限公司訂立法律顧問合約及
    接受千視達電子實業有限公司、千里眼電子有限公司委辦之
    案件，致使戊○○陷於錯誤，而為千視達電子實業有限公司
    、千里眼電子有限公司陸續交付律師顧問費二萬元、辦理假
    扣押之費用二十四萬五千元予甲○○，朱維民並將所偽刻之
    「辛○○」、「辛○○律師」印章蓋於如附表四所示之一紙
    收據及一份法律顧問合約書上，再交由甲○○持偽造之收據
    一紙及法律顧問合約書一份，於臺北縣新店市○○路六六三
    巷一弄二十一號一樓內交予戊○○而行使，足以生損害於辛○○律師及千視達電子實業有限公司、千里眼電子有限公司
    。嗣經戊○○發現朱維民、甲○○均未辦理所委辦之訴訟事
    宜，始知受騙，並向甲○○要求退還前開所交付之金額，甲○○遂退還現金十四萬元予戊○○，另交付面額十二萬元之
    支票予戊○○，惟該支票嗣亦經退票不獲兌現。
  (五)甲○○、朱維民共同基於意圖為自己不法所有、行使偽造公
    文書之犯意聯絡，於九十年一月初，因泰利達貿易有限公司
    負責人庚○○欲委辦假扣押之案件，見亞太法律事務所製作
    之廣告，而欲委託亞太法律事務所辦理，並以電話聯繫該事
    務所，遂由朱維民前往位於臺北縣三重市○○路○段一０九
    號三樓之三泰利達貿易有限公司，以所印製朱維民為亞太法
    律事務所所長之名片，向庚○○詐稱：伊為亞太法律事務所
    之所長，可為泰利達貿易有限公司辦理訴訟事宜云云，致使
    庚○○陷於錯誤，而為泰利達貿易有限公司陸續交付二萬元
    之律師顧問費、假扣押代辦費五千元、假扣押擔保金十四萬
    零七百九十七元予朱維民、甲○○，甲○○向庚○○收取上
    開假扣押擔保金時，亦以所印製甲○○為亞太法律事務所主
    任之名片，向庚○○詐稱其為亞太法律事務所之主任，以資
    取信，朱維民並將所偽刻之「臺灣板橋地方法院提存所」公
    印及「林文成」之印章蓋於如附表五所示之提存書上，而偽
    造提存日期為九十年二月二日之臺灣板橋地方法院提存書一
    紙，再交由甲○○持偽造之臺灣板橋地方法院之提存書一紙
    ，在位於臺北縣三重市○○路○段一０九號三樓之三泰利達
    貿易有限公司向庚○○行使，足以生損害於臺灣板橋地方法
    院、林文成及泰利達貿易有限公司。
二、甲○○與朱維民自亞太法律事務所離職之後，竟共同基於同
    前之意圖為自己不法所有、行使偽造私文書、行使偽造特種
    文書之概括犯意聯絡，朱維民對外冒稱為「康國斌」，甲○○則對外冒稱為「王宏凱」，以辛○○律師助理或大業法律
    事務所、光正法律事務所康國斌律師名義為下列犯行：
  (一)甲○○、朱維民共同基於意圖為自己不法所有、行使偽造特
    種文書之犯意聯絡，於九十年六月間，在林翔鶴所開設位於
    臺北縣五股鄉○○路○段九十八巷五號之「合益搬運行」，
    由甲○○冒稱為「王宏凱」，假藉大業法律事務所辛○○律
    師助理之名義，向合益搬運行負責人林翔鶴詐稱：辛○○律
    師可擔任合益搬運行之法律顧問云云，致使林翔鶴陷於錯誤
    ，而為合益搬運行交付二萬元之律師顧問費予甲○○，並由
    朱維民將所偽刻之「辛○○律師」印章蓋於如附表六所示之
    法律顧問證書上，再交由甲○○持偽造之法律顧問證書，於
    臺北縣五股鄉○○路○段九十八巷五號之「合益搬運行」內
    交付予林翔鶴，而行使偽造之服務證書，足以生損害於辛○○律師及林翔鶴。
  (二)甲○○、朱維民共同基於意圖為自己不法所有、行使偽造私
    文書之犯意聯絡，於九十年七月間，在位於臺北縣三重市○○路○段六０九巷十六號八樓之五謙謙有限公司，由朱維民
    冒稱為「康國斌」，假藉其為大業法律事務所主任之名義，
    向該公司負責人己○○詐稱：可為謙謙有限公司辦理訴訟事
    宜云云，致使己○○陷於錯誤，而為謙謙有限公司交付二萬
    元之律師顧問費、辦理假扣押之擔保金十八萬四千五百六十
    一元予朱維民，朱維民並將所偽刻之「辛○○律師」、「辛○○」印章蓋於如附表七所示之法律顧問合約書一份及收據
    一紙上，再交由甲○○持偽造之法律顧問合約書、收據，在
    前揭謙謙有限公司內交付予己○○，而行使偽造私文書，足
    以生損害於辛○○律師、謙謙有限公司。嗣經徐女洽詢律師
    公會後，始知受騙。
  (三)甲○○、朱維民共同基於意圖為自己不法所有、行使偽造私
    文書之犯意聯絡，於九十年九月二十六日，在臺北縣淡水鎮
    ○○○路一段一四九巷十四號之成功保全股份有限公司，由
    朱維民假藉光正法律事務所之「康國斌律師」名義，向成功
    保全股份有限公司負責人丙○○詐稱：可為成功保全股份有
    限公司辦理訴訟事宜，惟辦理假扣押事宜，須先開立支票以
    作為保證金，惟不會將該等支票拿去提示云云，致使丙○○
    信以為真，開立面額各為五萬一千七百九十九元（票號：GE
    0000000）、七千四百九十三元（票號：GE0000000）、三萬
    元（票號：GE0000000）、六萬八千一百三十元（票號：GE0
    000000）、六萬四千六百五十七元（票號：GE0000000）、
    一萬三千三百六十八元（票號：GE0000000）、七萬九千七
    百五十五元（票號：GE0000000）、一千八百七十七元（票
    號：GE0000000）、十二萬四千二百二十七元（票號：GE0
    000000）、四萬七千零三十元（票號：GE0000000）、三萬
    元（票號：GE00 00000）、三萬九千五百三十三元（票號：
    GE0000000）、二千八百五十五元（票號：GE0000000）共計
    面額為八十萬八千四百零四元之十張支票交予朱維民，朱維
    民並將所偽刻之「辛○○律師」印章蓋於如附表八所示之一
    份法律顧問合約書上，再持偽造之法律顧問合約書一份，在
    前揭成功保全股份有限公司內交予丙○○而行使，足以生損
    害於辛○○律師及成功保全股份有限公司。惟丙○○所交予
    之前揭支票陸續遭提示並兌現，其間丙○○並向朱維民質疑
    何以將該等支票提示，遂由甲○○至前開成功保全股份有限
    公司內交付同支票面額之現金予丙○○以供存入支票帳戶，
    惟須丙○○再開立同面額之支票交予甲○○，然丙○○所再
    開立之支票，亦遭提示兌現，嗣經丙○○發現朱維民、甲○○均未辦理所委辦之訴訟事宜，始知受騙。
  (四)甲○○、朱維民共同基於意圖為自己不法所有、行使偽造私
    文書之犯意聯絡，於九十年九月二十六日，在臺北縣五股鄉
    ○○路○段九十八巷三號之癸○○住處，由朱維民假藉光正
    法律事務所之「康國斌律師」名義，向癸○○詐稱：可為其
    法律顧問云云，致使癸○○陷於錯誤，而為其夫李俊良交付
    二萬元律師顧問費予朱維民，朱維民並將所偽刻之「辛○○
    律師」印章蓋於如附表九所示之法律顧問合約書上，再持偽
    造之法律顧問合約書一份，於癸○○前開住處交付予癸○○
    ，而行使偽造私文書，足以生損害於辛○○律師、癸○○。
    嗣因癸○○之兄李宗師欲委任朱維民處理訴訟事宜，朱維民
    復向癸○○詐稱：須先繳交二萬四千元之法院規費，惟辦理
    假扣押事宜，須另開立面額四萬五千元之支票作為律師訴訟
    費用，及開立面額十七萬六千六百六十六元之支票作為擔保
    金，待相關程序辦妥後，始會將該等支票拿去提示云云，致
    使癸○○陷於錯誤，開立面額各為二萬四千元、四萬五千元
    、十七萬七千六百六十六元之三張支票予朱維民，朱維民並
    將所偽刻之「辛○○律師」、「辛○○」印章蓋於如附表九
    所示之三紙收據上，再持偽造之收據三紙，在前揭癸○○住
    處交予癸○○而行使，足以生損害於辛○○律師及癸○○。
    而癸○○所交予之前揭面額二萬四千元、四萬五千元支票陸
    續遭提示並兌現，另面額十七萬六千六百六十六元之支票雖
    經提示，惟因帳戶存款不足而遭退票，癸○○並向朱維民質
    疑何以將該等支票提示，遂由甲○○至前開癸○○住處交付
    十七萬六千元之現金予癸○○以供存入支票帳戶，並要求癸○○再開立面額各為八萬六千元、九萬元之支票交予甲○○
    ，惟癸○○所再開立之支票，亦遭提示，幸因存款不足而遭
    退票，經癸○○發現朱維民、甲○○均未辦理所委辦之訴訟
    事宜，始知受騙。
  (五)甲○○、朱維民共同基於意圖為自己不法所有、行使偽造私
    文書之犯意聯絡，於九十年十月間，在位於臺北縣新莊市○○路九十六之六一號二樓藝光橡膠有限公司，由朱維民冒稱
    為「康國斌」，假藉其為大業法律事務所主任之名義，向該
    公司負責人子○○詐稱：可為藝光橡膠有限公司之法律顧問
    云云，致使子○○陷於錯誤，而為藝光橡膠有限公司交付二
    萬元之律師顧問費予甲○○，朱維民並將所偽刻之「辛○○
    律師」、「辛○○」印章蓋於如附表十所示之法律顧問合約
    書一份及收據一紙上，再交由甲○○持偽造之法律顧問合約
    書、收據，在前揭藝光橡膠有限公司內交付予子○○，而行
    使偽造私文書，足以生損害於辛○○律師、藝光橡膠有限公
    司。嗣子○○均無法聯絡朱維民、甲○○，始知受騙。
  (六)甲○○、朱維民共同基於意圖為自己不法所有、行使偽造私
    文書之犯意聯絡，於九十年十月間，在臺北縣土城市○○路
    ○段九十七之一號四樓，由朱維民冒稱為「康國斌」，假藉
    其為大業法律事務所主任之名義，向丑○○詐稱：可為其辦
    理訴訟事宜云云，致使丑○○陷於錯誤，交付現金四萬五千
    元及面額二萬元之支票一張（發票人為造明股份有限公司，
    付款人為台北國際商業銀行蘆洲分行，票號為ＱＧ0000
    000）予甲○○，以作為支付顧問費及和解費用，朱維民
    並將所偽刻之「辛○○律師」、「辛○○」印章蓋於如附表
    十一所示之法律顧問合約書一份、收據一紙及法律顧問證書
    一紙上，再交由甲○○持偽造之法律顧問合約書、收據、法
    律顧問證書交付予子○○，而同時行使偽造私文書、偽造特
    種文書，足以生損害於辛○○律師、丑○○。嗣丑○○發現
    朱維民、甲○○均未辦妥所委辦之事宜，始知受騙，並於九
    十一年二月二十日至台北國際商業銀行蘆洲分行辦理前開支
    票掛失止付。
三、案經寅○○、泰利達貿易有限公司、藝光橡膠有限公司、謙
    謙有限公司訴請暨癸○○、丁○○訴由法務部調查局臺北縣
    調查站、臺北縣政府警察局土城分局報請臺灣板橋地方法院
    檢察署檢察官及該署檢察官自動檢舉偵查起訴及移送原審併
    辦，暨豪鵬通運有限公司、利達通運有限公司、戊○○訴請
    臺北市政府警察局中正第一分局、臺北縣政府警察局新店分
    局報請臺灣臺北地方法院檢察署檢察官移送原審併辦，及成
    功保全股份有限公司訴由臺北市政府警察局刑警大隊報請臺
    灣臺北地方法院檢察署呈請臺灣高等法院檢察署核轉臺灣板
    橋地方法院檢察署檢察官移送原審併辦。
    理  由
一、被告甲○○經合法傳喚未到庭，唯其於本院前審矢口否認有
    何上開犯行，於原審辯稱：均是朱維民交待我去向客戶收錢
    及送法律顧問合約書、法律顧問證書、收據予客戶，我不知
    道該合約書、收據係偽造，我亦沒有向客戶詐欺云云，於本
    院前審辯稱：我與朱維民共同受僱於辛○○律師，我只是助
    理，我沒有偽造文書，事務所事務都是朱維民拿給我去做的
    ，錢也都是他去收的，部分才是他叫我替他收，法律的知識
    我不瞭解也不知道是詐騙行為云云，惟查：
  (一)上揭事實，業據告訴代理人乙○○、鍾萬鈞，及告訴代表人
    壬○○、庚○○、己○○、子○○、丙○○，暨告訴人丁○○、戊○○、癸○○分別於警訊、原審偵審中及本院前審審
    理時指訴綦詳，並經證人林翔鶴、丑○○分別於警訊、偵查
    及原審審理時證述屬實（原審卷二124頁至125頁），復有名
    片影本二紙、收據影本二紙（均見九十年度他字第二六六０
    號偵查卷第五頁至第六頁）、亞太法律事務所法律顧問合約
    書影本一份、收據影本三紙、支票影本二紙、交通部公路局
    第一區工程處（八九）一工法賠字第八九六六０四六號函影
    本一紙、臺灣臺東地方法院八十九年度全字第四五六號民事
    裁定影本一紙、臺灣臺東地方法院民事執行處八十九年度執
    全字第四七三號通知影本一份、亞太法律事務所廣告單一紙
    （均見九十年度偵字第二四九一號偵查卷）、亞太法律事務
    所廣告宣傳文宣影本一份、法律顧問證書影本一份、法律顧
    問合約書影本一份、收據影本一份（均見九十一年度偵字第
    七三二二號偵查卷）、法律顧問合約書影本一份、收據影本
    一份、切結書影本一份、亞太法律事務所廣告單影本一份（
    均見九十年度偵字第一八九四二號偵查卷）、名片影本二紙
    、付款簽收簿影本一紙、提存書影本一紙（均見九十年度發
    查字第二八二號偵查卷）、光正法律事務所法律顧問合約書
    影本一紙、支票影本一紙、王宏凱名片影本一紙、收據影本
    三紙（均見九十二年度偵字第三五八四號偵查卷）、名片影
    本一紙、法律顧問合約書影本一紙、收據影本一紙（均見九
    十一年度偵字第一九四一三號偵查卷）、名片影本一紙、法
    律顧問合約書影本一紙、收據影本一紙（均見九十一年度偵
    字第一九三九八號偵查卷）、名片影本一紙、法律顧問合約
    書影本一紙、支票影本一紙（均見九十一年度偵字第一八四
    五０號偵查卷）、收據影本一紙、法律顧問證書影本一紙、
    支票暨退票理由單影本一紙（均見九十二年度偵字第一０四
    號偵查卷）在卷可憑。
  (二)再查，辛○○律師並未授權被告與朱維民為事實欄所載之接
    辦訴訟行為，且該等法律顧問合約書、法律顧問證書、收據
    上之「辛○○律師」、「辛○○」印文並非辛○○律師本人
    印章所蓋，辛○○律師亦未授權被告與朱維民刻印蓋章等情
    ，迭據被害人即證人辛○○律師於警訊、原審偵審中及本院
    前審審理時證述屬實，又如事實欄一之（五）所示之提存書
    所載之字號、提存所大印、主任林文成簽章及印章，與原審
    提存書所載之內容均有未合，且原審並無受理該筆提存之申
    請等情，亦有原審九十年八月二日板院通提字第四二五四一
    號函附卷可憑（見九十年度發查字第二八二號偵查卷第三十
    四頁），參以被告確有送法律顧問合約書、收據、法律顧問
    證書、提存書予丁○○、子○○、己○○、壬○○、乙○○
    ，且有向丁○○、戊○○、壬○○、庚○○收取費用，並與
    林翔鶴、戊○○全程接洽委辦訴訟之事宜並收取費用，復有
    拿現金向丙○○、癸○○換票之行為等情，迭據被告於原審
    、本院審理時供承不諱，顯見被告對於朱維民連續多次藉接
    辦訴訟為幌而詐財之犯行參與程度甚深，況被告以印製之名
    片，向乙○○聲稱其為亞太法律事務所之主任，並有以印製
    之名片向林翔鶴冒稱其為「王宏凱」等情，亦經被告於原審
    及本院審理時坦承不諱（見原審九十二年七月二十三日、本
    院九十二年十二月十六日審判筆錄），倘被告無詐欺之故意
    ，何須以假頭銜或假名與客戶接洽？其所稱對於朱維民所交
    付之法律顧問合約書、收據、法律顧問證書、提存書係屬偽
    造並不知情，否認偽造文書及辯稱不知道是詐騙行為孰能置
    信？被告前揭所辯，顯係事後圖卸刑責之詞，不足採信。是
    本件事證已臻明確，被告聲請再傳訊朱維民，因本案事證已
    明確，且朱維民現在通緝中，有本院被告全國前案紀錄表附
    卷可稽，核無再傳訊朱維民之必要。被告右揭犯行洵堪認定
    ，應予依法論科。
二、核被告甲○○所為，係犯刑法第三百三十九條第一項之詐欺
    取財既遂罪、同法第二百十六條、第二百十一條之行使偽造
    公文書罪、同法第二百十六條、第二百十條之行使偽造私文
    書罪及同法第二百十六條、第二百十二條之行使偽造特種文
    書罪。被告與朱維民就前揭犯行，有犯意聯絡及行為分擔，
    為共同正犯。被告先後多次所犯之詐欺、行使偽造文書之犯
    行，顯係基於概括犯意而為之，但行為後，刑法第56條連續
    犯之規定，業於94年1月7日修正公布刪除，並於95年7月1日
    施行，則被告之犯行，因行為後新法業已刪除連續犯之規定
    ，此刪除雖非犯罪構成要件之變更，但顯已影響行為人刑罰
    之法律效果，自屬法律有變更，依新法第2條第1項規定，比
    較新舊法結果，仍應適用較有利於被告之行為時法律即舊法
    即連續犯之規定，各論以一罪並加重其刑。被告對於事實欄
    一之（三）、二之（六）所為同時行使偽造私文書、行使偽
    造特種文書行為，係一行為觸犯上開二罪名，為想像競合犯
    ，應從一重以行使偽造私文書罪處斷。移送併辦部分與被告
    行使偽造特種文書行為部分雖未經檢察官起訴，因與起訴部
    分有連續犯、想像競合犯之裁判上一罪關係，基於審判不可
    分原則依法應併予審判。又被告所犯上開各罪後，94年1月7
    日修正公布之刑法，自95年7月1日施行，修正後之刑法刪除
    第55條關於牽連犯之規定，本件被告所犯行使偽造公文書罪
    ，行使偽造私文書罪及詐欺罪間有方法、結果之牽連關係，
    依修正前即行為時之規定，應從一重之行使偽造公文書論處
    。依修正後之刑法既已刪除牽連犯之規定，則所犯上述各罪
    ，應分論併法，比較新舊法之規定，應適用行為時之法律，
    即適用修正前刑法第55條牽連犯之規定，從一重之行使偽造
    公文書罪處斷。
三、原審以被告罪證明確，依法論科，原非無見。但查原判決就
    犯罪事實所列偽刻「台灣板橋地方法院提存所」、「林文成
    」、「辛○○」、「辛○○律師」等印章，雖偽造上開印章
    為本件偽造文書行為之一部，不另成立偽造印章罪名，然所
    偽造之印章，不問係自行抑委託他人偽刻，屬於犯人與否，
    均應諭知沒收，原審就此漏未諭知，自有未洽，應予撤銷改
    判。爰審酌被告行使偽造公文書，足以生損害於原審製作公
    文書之正確性，暨其連續多次藉接辦訴訟案件為幌，並行使
    偽造私文書、特種文書以達詐財之目的，且對司法訴訟制度
    之維繫危害甚大，惡性匪輕，並酌及被告之素行，犯罪之動
    機、目的、手段等一切情狀，量處有期徒刑參年，以示儆懲
    。又如附表一至十一所示之偽造印文及偽刻之「辛○○」、
    「辛○○律師」、「林文成」、「台灣板橋地方法院提存所
    」等印章，不問屬於犯人與否均沒收。
四、據上論斷，應依刑事訴訟法第369條第1項前段、第364條、
    第371條、第299條第1項前段，刑法第28條、第216條、第
    210 條、第211條、第212條、第219條、第339條第1項、第2
    條第1項，修正前刑法第56條、第55條，判決如主文。
本案經檢察官郭啟東到庭執行職務。
中　　華　　民　　國　　96　　年　　7 　　月　　17　　日
　　　　　　　　　刑事第八庭審判長法　官  鄭文肅
  　　　　　　　　　　　　　　　　法  官  張明松
        　　　　　　　　　　　　　法  官  蔡光治
以上正本證明與原本無異。
如不服本判決，應於收受送達後十日內向本院提出上訴書狀，其
未敘述上訴之理由者並得於提起上訴後十日內向本院補提理由書
（均須按他造當事人之人數附繕本）。
                                  書記官  陳韋杉
中　　華　　民　　國　　96　　年　　7 　　月　　24　　日
附錄本案論罪科刑主要法條
中華民國刑法第二百一十六條
行使第二百十條至第二百十五條之文書者，依偽造、變造文書或
登載不實示像或使登載不實事項之規定處斷。
中華民國刑法第二百一十一條
偽造、變造公文書，足以生損害於公眾或他人者，處一年以上七
年以下有期徒刑。
附表一：向乙○○所行使之文書
        （影本見九十年度他字第二六六０號偵查卷第六頁）
┌───┬─────────┬─────────┬─────────┐
│ 編號 │    文書名稱      │  記載之簽立日期  │  偽造之印文      │
├───┼─────────┼─────────┼─────────┤
│  一  │    收據          │八十九年四月二十一│於該收據上偽造「張│
│      │                  │日                │運財」、「辛○○律│
│      │                  │                  │師」印文各一枚    │
├───┼─────────┼─────────┼─────────┤
│  二  │    收據          │八十九年四月二十一│於該收據上偽造「張│
│      │                  │日                │運財」、「辛○○律│
│      │                  │                  │師」印文各一枚    │
└───┴─────────┴─────────┴─────────┘
附表二：向壬○○所行使之文書
        （影本見九十年度偵字第二四九一號偵查卷第七至十二頁）
┌───┬─────────┬─────────┬─────────┐
│ 編號 │    文書名稱      │  記載之簽立日期  │  偽造之印文      │
├───┼─────────┼─────────┼─────────┤
│  一  │ 法律顧問合約書   │八十九年六月三日  │於立契約書人欄內  │
│      │                  │                  │偽造「辛○○律師」│
│      │                  │                  │印文一枚          │
├───┼─────────┼─────────┼─────────┤
│      │    收據          │八十九年六月九日  │於收據上偽造「張運│
│  二  │                  │                  │才」、「辛○○律師│
│      │                  │                  │」印文各一枚      │
├───┼─────────┼─────────┼─────────┤
│      │    收據          │八十九年六月十日  │於收據上偽造「張運│
│  三  │                  │                  │才」、「辛○○律師│
│      │                  │                  │」印文各一枚      │
├───┼─────────┼─────────┼─────────┤
│      │    收據          │八十九年六月十四日│於收據上偽造「張運│
│  四  │                  │                  │才」、「辛○○律師│
│      │                  │                  │」印文各一枚      │
└───┴─────────┴─────────┴─────────┘
附表三：向丁○○所行使之文書
       （影本見九十一年度偵字第七三二二號偵查卷第二八頁至
        三二頁）
┌───┬─────────┬─────────┬─────────┐
│ 編號 │    文書名稱      │  記載之簽立日期  │  偽造之印文      │
├───┼─────────┼─────────┼─────────┤
│  一  │ 法律顧問合約書   │八十九年七月十七日│於立契約書人欄內  │
│      │                  │                  │偽造「辛○○律師」│
│      │                  │                  │印文一枚          │
├───┼─────────┼─────────┼─────────┤
│      │ 法律顧問證書     │八十九年七月十九日│於法律顧問證書上偽│
│  二  │                  │                  │造「辛○○」、「張│
│      │ 　　　　　　　   │                  │運才律師」印文各一│
│      │                  │                  │枚                │
├───┼─────────┼─────────┼─────────┤
│      │    收據          │八十九年七月二十日│於收據上偽造「張運│
│  三  │                  │                  │才」、「辛○○律師│
│      │                  │                  │」印文各一枚      │
└───┴─────────┴─────────┴─────────┘
附表四：向戊○○所行使之文書
        （影本見九十年度偵字第一八九四二號偵查卷第十一頁
         及第十四頁）
┌───┬─────────┬─────────┬─────────┐
│ 編號 │    文書名稱      │  記載之簽立日期  │  偽造之印文      │
├───┼─────────┼─────────┼─────────┤
│  一  │ 法律顧問合約書   │八十九年十一月一日│於立契約書人欄內  │
│      │                  │                  │偽造「辛○○律師」│
│      │                  │                  │印文一枚          │
├───┼─────────┼─────────┼─────────┤
│      │    收據          │八十九年十一月九日│於收據上偽造「張運│
│  二  │                  │                  │才」、「辛○○律師│
│      │                  │                  │」印文各一枚      │
└───┴─────────┴─────────┴─────────┘
附表五：向庚○○所行使之文書
        （影本見九十年度發查字第二八二號偵查卷第九頁）
┌───┬─────────┬─────────┬─────────┐
│ 編號 │    文書名稱      │  記載之日期      │  偽造之印文      │
├───┼─────────┼─────────┼─────────┤
│  一  │ 提存書           │九十年二月二日    │於該提存書上偽造「│
│      │                  │                  │臺灣板橋地方法院提│
│      │                  │                  │存所」印文一枚、「│
│      │                  │                  │林文成」印文二枚  │
└───┴─────────┴─────────┴─────────┘
附表六：向林翔鶴所行使之文書
        （影本見九十二年度偵字第三五八四號偵查卷第三二頁）
┌───┬─────────┬─────────┬─────────┐
│      │                  │                  │                  │
│ 編號 │    文書名稱      │  記載之簽立日期  │  偽造之印文      │
│      │                  │                  │                  │
├───┼─────────┼─────────┼─────────┤
│      │ 法律顧問證書     │  九十年六月二十七│於法律顧問證書上偽│
│  二  │                  │  日              │造「辛○○」、 「 │
│      │                  │                  │辛○○律師」印文各│
│      │           　　　 │                  │一枚              │
└───┴─────────┴─────────┴─────────┘
附表七：向己○○所行使之文書
        （影本見九十一年度偵字第一九三九八號偵查卷第十九
          至二十二頁）
┌───┬─────────┬─────────┬─────────┐
│ 編號 │    文書名稱      │  記載之簽立日期  │  偽造之印文      │
├───┼─────────┼─────────┼─────────┤
│  一  │ 法律顧問合約書   │九十年七月九日    │於立契約書人欄內  │
│      │                  │                  │偽造「辛○○律師」│
│      │                  │                  │印文一枚          │
├───┼─────────┼─────────┼─────────┤
│      │    收據          │九十年七月十九日  │於收據上偽造「張運│
│  二  │                  │                  │才」印文一枚      │
└───┴─────────┴─────────┴─────────┘
附表八：向丙○○所行使之文書
        （影本見九十一年度偵字第一八四五０號偵查卷第十頁
            ）
┌───┬─────────┬─────────┬─────────┐
│ 編號 │    文書名稱      │  記載之簽立日期  │  偽造之印文      │
├───┼─────────┼─────────┼─────────┤
│  一  │ 法律顧問合約書   │九十年九月二十六日│於立契約書人欄內  │
│      │                  │                  │偽造「辛○○律師」│
│      │                  │                  │印文一枚          │
└───┴─────────┴─────────┴─────────┘
附表九：向癸○○所行使之文書
        （影本見九十二年度偵字第三五八四號偵查卷第十六頁
          至十九頁）
┌───┬─────────┬─────────┬─────────┐
│ 編號 │    文書名稱      │  記載之簽立日期  │  偽造之印文      │
├───┼─────────┼─────────┼─────────┤
│  一  │ 法律顧問合約書   │九十年十月十六日  │於立契約書人欄內  │
│      │                  │                  │偽造「辛○○律師」│
│      │                  │                  │印文一枚          │
├───┼─────────┼─────────┼─────────┤
│      │    收據          │九十年十月二十三日│於收據上偽造「張運│
│  二  │                  │                  │才」、「辛○○律師│
│      │                  │                  │」印文各一枚      │
├───┼─────────┼─────────┼─────────┤
│      │    收據          │九十年十月二十三日│於收據上偽造「張運│
│  三  │                  │                  │才」、「辛○○律師│
│      │                  │                  │」印文各一枚      │
├───┼─────────┼─────────┼─────────┤
│      │    收據          │九十年十月二十三日│於收據上偽造「張運│
│  四  │                  │                  │才」、「辛○○律師│
│      │                  │                  │」印文各一枚      │
└───┴─────────┴─────────┴─────────┘
附表十：向子○○所行使之文書
        （影本見九十一年度偵字第一九四一三號偵查卷）
┌───┬─────────┬─────────┬─────────┐
│ 編號 │    文書名稱      │  記載之簽立日期  │  偽造之印文      │
├───┼─────────┼─────────┼─────────┤
│  一  │ 法律顧問合約書   │九十年十月十六日  │於立契約書人欄內  │
│      │                  │                  │偽造「辛○○律師」│
│      │                  │                  │印文一枚          │
├───┼─────────┼─────────┼─────────┤
│      │    收據          │九十年十月三十一日│於收據上偽造「張運│
│  二  │                  │                  │才」、「辛○○律師│
│   　 │                  │                  │」印文各一枚      │
└───┴─────────┴─────────┴─────────┘
附表十一：向丑○○所行使之文書
        （影本見九十二年度偵字第一０四號偵查卷第七至十二
          頁）
┌───┬─────────┬─────────┬─────────┐
│ 編號 │    文書名稱      │  記載之簽立日期  │  偽造之印文      │
├───┼─────────┼─────────┼─────────┤
│  一  │ 法律顧問合約書   │九十年十月三十日  │於立契約書人欄內  │
│      │                  │                  │偽造「辛○○律師」│
│      │                  │                  │印文一枚          │
├───┼─────────┼─────────┼─────────┤
│      │    收據          │九十年十月三十一日│於收據上偽造「張運│
│  二  │                  │                  │才」、「辛○○律師│
│      │                  │                  │」印文各一枚      │
├───┼─────────┼─────────┼─────────┤
│      │ 法律顧問證書     │九十年十月三十一日│於法律顧問證書上偽│
│  三  │                  │                  │造「辛○○」、「張│
│      │                  │                  │運才律師」印文各一│
│      │                  │                  │枚                │
└───┴─────────┴─────────┴─────────┘
